臺灣臺中地方法院民事判決　九十三年度訴字第一三○五號
　　原　　　告　乙○○
　　訴訟代理人　方文獻律師
　　被　　　告　甲○○
　　訴訟代理人　王忠沂律師
右當事人間債務人異議之訴事件，本院於民國九十三年十一月十八日言詞辯論終結，
判決如左：
    主      文
本院民國九十三年度執字第二０六六九號強制執行事件中，對原告所有坐落台中縣烏
日鄉○○○段一二八二地號土地至拍賣為止以外關於被告所為之強制執行程序應予撤
銷。
原告其餘之訴駁回。
訴訟費用由被告負擔百分之六十，餘由原告負擔。
    事實及理由
壹、原告主張：
甲、先位之訴部分：一、被告持臺灣高等法院台中分院民國（下同）九十二年度家上
    易字第一０號和解筆錄為執行名義，對原告之財產聲請強制執行，而經本院民事
    執行處以九十三年度執字第二０六六九號併入九十三年度執夏字第八三五三號強
    制執行在案。二、前開和解筆錄之內容略為：「一、被上訴人（即本件原告）願
    給付上訴人（即本件被告）自八十九年十二月起至九十年九月止之生活費用新台
    幣（下同）七萬五千二百二十元，及自九十年十月起至一百零五年止，給付上訴
    人每月一萬二千元，於每月一日給付，如有一期未付，視為全部到期。被上訴人
    願意於九十一年六月十五日給付上訴人已到期之生活費用一十四萬七千二百二十
    元（即八十九年十二月起至九十一年三月止）：：：」，然原告於九十一年三月
    二十四日，依被告指示代償其積欠他人之欠款一百四十五萬五千元，而抵充原告
    前開應給付之生活費，則原告已支付被告之前開生活費共一百零八個月，至一百
    年止均不用再為給付，故無被告所指一期不付視為全部到期之情事。三、被告於
    九十一年五月三日經本院民事執行處通知調查時，對原告及曾淵祈表示原告曾代
    償一百四十五萬五千元之事實後，被告即同意撤回系爭不動產之查封；且被告亦
    於本院九十一年度重訴字第一０四四號確認贈與關係不存在事件中，陳稱原告代
    其清償一百多萬元之債務欲抵其生活費，足證確有前開代償抵生活費之情事。四
    、於前開執行名義成立後，原告既已為前開清償，而有消滅或妨礙債權人即被告
    請求之事由發生，自得依強制執行法之規定，提起本件債務人異議之訴等語。並
    聲明：（一）本院九十三年度執字第二０六六九號、九十三年度執夏字第八三五
    三號強制執行事件，關於被告就原告所有財產所為之強制執行程序，應予撤銷。
    （二）訴訟費用由被告負擔。
乙、備位之訴部分：一、本院九十三年度執字第二０六六九號強制執行事件，已拍賣
    原告所有之不動產，並定於九十三年十一月四日分配拍賣所得價金，被告可領得
    一百零九萬三千三百三十元，爰依法變更訴之聲明。二、且兩造已於九十三年八
    月五日經判決離婚，而於九十三年十月七日確定，則兩造已無夫妻關係，原告自
    無再依前開和解筆錄支付被告扶養費之義務。三、原告之財產權因被告前開不當
    執行而受損害，且被告並無法律上原因，而受有前開受分配一百零九萬三千三百
    三十元之利益，爰依民法所規定侵權行為與不當得利之法律關係，請求被告給付
    前開金額及其法定利息等語。並聲明：（一）被告應給付原告新台幣一百零九萬
    三千三百三十元，及自九十三年十一月五日起至清償日止，按年息百分之五計算
    利息。（二）訴訟費用由被告負擔。
貳、被告則以：
甲、先位之訴部分：一、原告並未給付被告一百四十五萬五千元。況原告於強制執行
    事件中曾提出異議而自稱代償一百二十萬元，如今又自稱代償一百四十五萬五千
    元，前後矛盾，顯然不實。二、原告所簽發本票三張面額共一百二十萬元，係交
    由兩造之子曾淵祈，用以抵付曾淵祈使用被告工廠及購買機器之價款，並非原告
    為清償前開生活費而交付。至被告於本院九十一年度重訴字第一０四四號確認贈
    與關係不存在事件中固曾陳稱「原告有替我清償一百多萬元債務，說要抵我的生
    活費」等語，然其真意係指原告自稱欲抵生活費，但被告並未同意等語，資為抗
    辯。並聲明：（一）原告之訴駁回。（二）訴訟費用由原告負擔。
乙、備位之訴部分：一、被告係依法聲請強制執行，並無不法，自無侵權行為可言。
    二、被告依前開和解筆錄聲請強制執行而受分配，係有法律上原因，亦無不當得
    利。三、且前開和解筆錄之內容並非夫妻間之扶養費，而係生活費之給付約定，
    自不因兩造離婚而失其效力；其餘引用先位之訴部分之攻擊防禦方法等語，資為
    抗辯。並聲明：（一）原告之訴駁回。（二）訴訟費用由原告負擔。（三）如受
    不利之判決，請准供擔保免為假執行。
參、得心證之理由：
一、查被告以臺灣高等法院臺中分院九十年度家上易字第十號和解筆錄為執行名義（
    執行金額為一百一十八萬二千四百四十元及其法定利息）向本院民事執行處聲請
    對原告之財產強制執行，而經本院以九十三年度執字第二○六六九號強制執行事
    件受理在案，並經本院於九十三年五月十二日囑託地政機關將系爭不動產即原告
    所有坐落台中縣烏日鄉○○○段一二八二地號土地辦理查封登記，另經本院執行
    人員於九十三年五月二十七日至現場實施查封，並經併入本院九十三年度執夏字
    第八三五三號強制執行事件合併執行在案，嗣因被告撤回部分執行標的物之強制
    執行聲請，僅保留對原告所有前開不動產強制執行，而免併九十三年度執夏字第
    八三五三號強制執行事件；及系爭不動產於九十三年七月二十七日經本院執行處
    公開拍賣，由訴外人賴榮鎮以四百零二萬元六千九百二十九元得標買受，並經本
    院執行處就前開拍賣所得製作分配表，定於九十三年十一月四日實行分配，前開
    分配表中，被告支出之執行費二萬二千一百一十元列為第一順序優先受償，被告
    請求給付扶養費債權一百零七萬一千二百二十元則列為第四順序，被告前開得受
    分配金額共一百零九萬三千三百三十元，且得受完全之分配；與原告對被告前開
    得受分配金額聲請假扣押，而經本院民事執行處於九十三年十一月二日，核發執
    行命令禁止本件被告收取本院民事執行處夏股前開分配款，本院民事執行處夏股
    亦不得對債務人即本件被告清償，但其他債權人台中縣稅捐稽徵處則尚未領取得
    受分配款六十七萬六千九百三十六元等事實，為兩造所不爭，並有原告所提出之
    執行通知、和解筆錄、本院民事執行處強制執行金額計算書分配表可證，復經調
    取本院九十三年度執字第二○六六九號卷、九十三年度執夏字第八三五三號卷核
    閱無誤，自堪信為真實。
二、按執行名義成立後，如有消滅或妨礙債權人請求之事由發生，債務人得於強制執
    行程序終結前，向執行法院對於債權人提起異議之訴；如以裁判為執行名義時，
    其為異議原因之事實發生在前訴訟言詞辯論終結後者，亦得主張之，強制執行法
    第十四條第一項定有明文。次按所謂消滅債權人請求之事由，例如清償、提存、
    抵銷、免除、混同、更改解除條件成就、契約解除或行使撤銷權、債權讓與或債
    務承擔等事由；至所謂妨礙債權人請求之事由，例如同意延期清償、債務人行使
    同時履行抗辯權、消滅時效完成等事由。則本件應先審究者，厥為原告提起本件
    債務人異議之訴，是否有理由？亦即，系爭強制執行程序是否已終結？原告是否
    於前開執行名義成立後，有消滅或妨礙被告請求之事由？
（一）按當事人於訴訟外所為不利於己之陳述，雖未可與民事訴訟法第二百七十九條
      第一項所謂之自認同視，然亦為證據原因；若經法院審究係與實際情形相符，
      並經對造予以援用者，非不得以為裁判之基礎（最高法院七十七年度台上字第
      六四二號判決參照）。查本件被告於本院九十一年度重訴字第一０四四號確認
　　　贈與關係不存在事件中，曾陳述稱：「原告（乙○○）有替我清償一百多萬元
　　　之債務，說要抵我的生活費」、「我有欠這些錢（指欠地下錢莊一百四十五萬
　　　五千元），是原告（乙○○）說要替我還，然後要抵給我的生活費」、「：：
　　　：還唐先生的一百四十五萬五千元是我向他（指原告）說，他說要替我還，然
　　　後抵生活費：：：」等語（見本院九十一年度重訴字第一０四四號卷九十一年
　　　十月一日言詞辯論筆錄第三頁、九十二年四月八日言詞辯論筆錄第二、三頁）
      ；另參酌被告於聲請對原告財產強制執行時，於聲請狀亦自稱原告已給付一百
      二十萬元，此有民事聲請強制執行狀附於本院九十三年度執字第二○六六九號
      卷可證，並經本院調取該卷核閱無誤，故原告至少清償被告一百二十萬元之前
      開和解筆錄中之生活費事實，應可認定。次查自八十九年十二月起至九十一年
      三月止，原告應給付被告生活費用共一十四萬七千二百二十元，業如前述；而
      自九十一年四月份起至九十三年四月底被告聲請系爭強制執行時止，原告應給
      付被告二十五個月，每月一萬二千元之生活費共三十萬元；故計算至被告為前
      開強制執行之聲請時，原告共應給付被告四十七萬七千二百二十元。則姑不論
      原告係代被告清償一百二十萬元或一百四十五萬五千元而抵前開生活費，但原
      告均已依前開和解筆錄清償與被告生活費，並無一期不付視為全部到期之情事
      ，故於前開執行名義成立後，原告確有消滅或妨礙被告請求之事由，自得提起
      本件債務人異議之訴；被告前開抗辯，自不可取。
（二）再按強制執行法第十四條及第十四條之一所定債務人異議之訴，以排除執行名
      義之執行力為目的，各該條所謂強制執行程序終結，係指執行名義之強制執行
      程序終結而言，執行名義之強制執行程序，進行至執行名義所載債權全部達其
      目的時，始為終結；故執行名義所載債權，未因強制執行全部達其目的以前，
      對於某一執行標的物之強制執行程序雖已終結，債務人仍得提起異議之訴，但
      此項異議之訴有理由之判決，僅就執行名義所載債權未因強制執行達其目的之
      部分排除其執行力，不能據以撤銷強制執行程序業經終結部分之執行處分（司
      法院院字第二七七六號解釋；最高法院八十七年度台上字第二九八九號判決參
      照）。故執行名義之執行程序雖未終結，如拍賣程序業已終結，異議之訴有理
      由之判決，亦不能撤銷已終結之拍賣程序，僅得撤銷拍賣程序以後之執行處分
      。另按強制執行法第十四條所定債務人異議之訴，雖係以排除執行名義之執行
      力為目的，故提起此一訴訟之原告，固得請求判決宣告不許就執行名義為強制
      執行，以排除該執行名義之執行力，使債權人無從依該執行名義聲請為強制執
      行；惟如債權人已就債務人之財產聲請強制執行，則債務人請求撤銷該強制執
      行程序，以排除其強制執行，難謂此一請求無實益而為不當之聲明（最高法院
      八十七年度台上字第一五七八號判決參照）。查系爭不動產經本院民事執行處
      公開拍賣，由訴外人賴榮鎮得標買受，並經本院民事執行處就前開拍賣所得製
      作分配表，其中被告支出之執行費二萬二千一百一十元列為第一順序優先受償
      ，被告請求給付扶養費債權一百零七萬一千二百二十元則列為第四順序，被告
      前開得受分配金額共一百零九萬三千三百三十元，且得受完全之分配；與原告
      對被告前開得受分配金額聲請假扣押，而經本院民事執行處於九十三年十一月
      二日，核發執行命令禁止本件被告收取本院民事執行處夏股前開分配款，本院
      民事執行處夏股亦不得對債務人即本件被告清償等事實（被告其後領取分配款
      ，亦不生效力），均如前述。則依前開說明，本件執行名義之執行程序雖未終
      結，但拍賣程序業已終結，債務人即原告仍得對被告提起異議之訴，而其異議
      之訴係有理由，亦如前述，則自不能撤銷前開已終結之拍賣程序，僅得撤銷拍
      賣程序以後關於被告所為之執行處分。
三、綜上所述，原告提起本件債務人異議之訴，請求撤銷系爭不動產至拍賣為止與關
    於其他債權人之強制執行程序部分，即無理由，應予駁回；其餘原告請求撤銷前
    開被告對其財產強制執行自拍賣後之執行程序部分，為有理由，應予准許。
四、備位之訴部分：
（一）按在訴之預備合併，法院應依原告所列聲明及訴訟標的之順序，依次審判之，
      即應就先位之訴先為審判，必先位之訴無理由時，始得就預備之訴調查裁判。
      查原告前開先位之訴，係一部分有理由，一部分無理由，則就其先位之訴無理
      由部分，本院自應就其後位之訴調查裁判，合先敘明。
（二）次按損害賠償之債，以實際受有損害為成立要件，倘無損害即不發生損害賠償
      問題；被害人實際上是否受有損害，應視其財產總額有無減少而定。查被告前
      開得受分配之金額，尚未領取，且此係前開先位之訴有理由部分，並非於此得
      審究；此外，原告迄未舉證證明其受有何損害，則其依侵權行為之法律關係請
      求被告賠償，自屬無據，不應准許。
（三）另按不當得利返還請求權，以無法律上之原因而受利益為其成立要件之一，故
      主張此項請求權成立之原告，應就無法律上之原因而受利益之事實，負舉證責
      任（最高法院七十七年度台上字第一七五六號判決參照）。且依不當得利之法
      則請求返還不當得利，以無法律上之原因而受利益，致他人受有損害為其要件
      ，故其得請求返還之範圍，應以對方所受之利益為度，並非以請求人所受損害
      若干為準（最高法院六十一年度台上字第一六九五號判例參照）。查被告前開
      得受分配之金額，尚未領取，且此係前開先位之訴有理由部分，並非於此得審
      究；此外，原告迄未舉證證明被告受有何利益，則其依不當得利之法律關係請
      求被告返還不當得利，自屬無據，不應准許。
（四）綜上所述，原告依侵權行為與不當得利之法律關係，請求被告給付前開金額及
      其法定利息，均無理由，應予駁回。
五、本件事證已臻明確，兩造所為之其他主張，陳述並所提之證據，經審酌後，認均
    與本件之結論無礙，不再一一論述，併予敘明。
肆、據上論結：本件原告之訴，為一部有理由，一部無理由，爰依民事訴訟法第七十
    九條，判決如主文。
中　　　華　　　民　　　國　　　九十三　　年　　  十一　　月　　三十　　日
~B臺灣臺中地方法院民事第三庭
~B    法　官　陳卿和
正本係照原本作成
如對本判決上訴，須於判決送達後二十日內向本院提出上訴狀
中　　　華　　　民　　　國　　　九十三　　年　　  十一　　月　　三十　　日
~B法院書記官　紀俊源
